【裁判字號】    87,訴,1417
【裁判日期】    890107
【裁判案由】    貪污等
【裁判全文】
臺灣桃園地方法院刑事判決                        八十七年度訴字第一四一七號
    公  訴  人  臺灣桃園地方法院檢察署檢察官
    被      告  丙○○
右被告因貪污等案件，經檢察官提起公訴（八十七年度偵字第一三七五九號），本院
判決如左：
        主  文
丙○○依據法令從事公務之人員，對於非主管或監督之事務，利用機會，圖私人不法
之利益，處有期徒刑貳年陸月，褫奪公權貳年。
        事  實
一、丙○○原係交通部郵政總局所屬桃園郵局第六支局（桃園龜山民安街支局）業務
    佐，經管儲匯、壽險等業務，為依據法令從事公務之人員，明知其妻陳乙○○（
    已另由公訴人為不起訴處分）所負責之桃園市宏大會計事務所，如未能於民國（
    下同）八十七年五月十五日前，完成該所代理之通憶實業有限公司等十三家公司
    八十六年度營利事業所得稅申報，依規定逾期需加徵應納稅額百分之十之滯報金
    ，詎丙○○為能使通憶實業有限公司等十三家公司免於受罰，竟以其任職職務上
    得以使用該支局掛號信件郵戳及郵務專用掛號收據之機會，於八十七年五月十八
    日，在陳乙○○所交付各僅黏貼五元郵資之前開十三家公司申報書信封上，擅自
    蓋用一般信件之掛號郵戳，郵戳日期則置換為五月十五日，再於前開十三件申報
    書背面黏貼郵政公事掛號函件收據，且未依規定登記於公務函件清單上，丙○○
    即於八十七年五月十八日十六時許，持前開十三件申報書前往財政部台灣省北區
    國稅局桃園分局收發室投遞，並向該局收發人員丁○○佯以係郵差，前來補送該
    日上午之掛號郵件，意圖使該管收發人員丁○○誤為正常郵件，而使通憶實業有
    限公司等十三家公司得以因該等郵件上係蓋用八十七年五月十五日之郵戳，仍屬
    合於申報之規定期限，致免裁罰合計新台幣（下同）二十萬五千二百三十四元之
    滯報金及郵資費用之支出共一百八十二元（是時每件申報書掛號郵費為十九元『
    現已調為重量在每二十公克內二十五元』，丙○○所蓋用之十三件申報書均僅黏
    貼五元郵資），而對於非主管或監督之事務，利用機會圖利通憶實業有限公司等
    暨圖使其妻免於再該委託申報者受裁罰後向之追償之利得，並使丁○○誤以認丙○○所遞送之十三件郵件均係掛號信件，進而登載於其職務上掌管制作之財政部
    台灣省北區國稅局桃園分局總收文掛號信登記簿之公文書上，足生損害於財政部
    北區國稅局桃園分局對申報人是否於期限內申報營利事業所得稅審查之正確性，
    嗣經丁○○於事後發覺有異，經該管政風室查明，致陳某圖利犯行並未得逞，因
    悉上情。
二、案經法務部調查局北部地區機動工作組移由台灣桃園地方法院檢察署檢察官偵查
    起訴。
        理  由
一、訊據被告固坦承有於右揭時、地，在前開各僅貼五元郵資之申報書信封上，蓋用
    其所服務之該支局一般信件之掛號郵戳，郵戳日期為八十七年五月十五日，並於
    信封背面黏貼郵政公事掛號函件收據，未依規定登記於公務函件清單上，嗣於同
    月十八日前往財政部台灣省北區國稅局桃園分局收發室投遞等事實，惟矢口否認
    有何圖利之犯行，辯稱略以：「前開申報書係其妻陳乙○○於八十七年五月十五
    日在家中交付給伊，陳乙○○本欲委託伊於上班時間內以掛號方式郵寄，故伊先
    於五元郵票上蓋印掛號郵戳，再補貼掛號郵資，後因當日工作忙碌而忘記處理，
    待想起時已經是十八日，只好親自至北區國稅局桃園分局以一般民眾投件方式申
    報，卻因疏未注意而走錯申報窗口，伊並無以郵務遞送之意思；且因一時急而撕
    錯郵政掛號收據，郵政公事掛號函件收據與一般郵政大宗掛號函件收據就大小、
    樣式或顏色均相同，因疏忽造成之誤解；送件時並未說是郵差，也沒說補早上郵
    件；送件純因放過時了」等云云。經查：
    (一)、證人即財政部北區國稅局桃園分局總收文人員丁○○結證略以：「被告是在
        下午四點左右來的，當時他抱著一疊報稅的資料，要拿給伊收文，當時伊發
        現這些郵件都是由同一家事務所辦的，貼的都是五元郵票，伊有問被告是不
        是郵差，他說是，但沒有穿郵差制服，伊就問被告怎麼沒有清單，被告說是
        補早上的那批郵件，被告將那些信件放了即走，也沒有跟伊要收據。」等語
        （八十七年六月二十九日、八月六日調查局調查筆錄、八十七年九月三十日
        偵查筆錄、本院八十八年六月九日訊問筆錄）。因之，被告是日至該國稅局
        桃園分局時既已表明其係郵差，且是補早上的那批郵件，並將該批郵件交由
        負責收文窗口之丁○○收文，而非送至一般民眾遞送報稅資料之審查課，是
        知被告係將其妻所交付之申報資料以掛號郵件之方式送交國稅局職員丁○○
        收文，以辦理報稅甚明，被告辯稱伊並無以郵差身分以郵務遞送之意思云云
        ，自非可採。
    (二)、另被告所遞送之該十三家申報營所稅資料郵件觀之，該等郵件信封正面上均
        貼有五元郵票，而郵票上均蓋有龜山民安街郵局之5.15.之甲１章戳，此有
        該等郵件信封附於偵查卷可查，且甲１章係該郵局每日下午二時至五時，辦
        理掛號郵件之專用戳，已據該支局支局長甲○○於調查站訊問及檢察官偵查
        時證述綦詳（見八十七年八月六日調查局調查筆錄、八十七年九月二十二日
        偵查筆錄。），則被告在該等郵件上蓋用5.15.之甲１章戳，即係表示該等
        郵件係於八十七年五月十五日下午二時至五時許間即由該支局收件，可證被
        告係為將該批郵件偽以係八十七年五月十五日即已送至郵局掛號之情事，蓋
        稅捐單位係以郵戳為遞送之憑據，被告陳某自係知之甚稔。被告另辯稱：伊
        原本是打算先在該等郵件之郵票上蓋甲１章，事後再補足郵票云云，但查該
        等郵件所黏貼之郵票均僅為五元之郵資，而非掛號郵件所須之十九元郵票，
        其先在黏貼五元之郵票上蓋上郵戳，事後再黏貼不足之郵票後，因仍須再於
        補貼之郵票上蓋戳，則先前於五元郵票上所蓋之郵戳，勢必妨礙事後再補貼
        郵票之便利性（即補貼之郵票位置須避開已蓋之郵戳），是被告陳稱以先於
        五元郵票上蓋戳，事後再補貼不足之郵票云云，核與常情相違，所辯殊難置
        信。
    (三)、又被告除在該等十三件報稅資料信封上蓋用掛號專用郵戳外，另又於信封背
        面貼上公務專用之郵政公事掛號函件收據，雖被告陳稱係因一時疏忽誤貼郵
        政公事掛號函件收據，惟被告所黏貼之該公事掛號收據多達十三件（信封內
        又置放相關報稅資料），數量頗多，亦有相當之體積，且信封之正面收信人
        又明顯書寫有北區國稅分局桃園分局等字樣，被告顯無連續誤貼十三張書寫
        明確郵件之虞。再者，被告於使用前開郵政公事掛號收據時，依規定須登載
        於清單上，惟被告並未登記其有使用前開收據之事實，其有為掩人耳目之意
        圖，至為明確。尤以本案被告陳某自六十五年間即已進入郵政機關服務，其
        逕自否認疏忽、情急一節，自係庸俗之見。矧送件數量多達十三件，又需貼
        函件收據，亦需補貼郵資，並超過三件即需填寫函件清單，就該郵政公事函
        件郵局人員親自送件時仍應將該收據由收文單位收文後退回郵局等情，為陳
        某所是認（見本院八十八年七月十四日、八月四日訊問筆錄），因認被告何
        又未取得該收據而逕行離去，是所諉難認合理。
    (四)、至八十八年九月二十九日辯護狀辯護意旨略以被告並不構成使公務員登載不
        實罪一節，經查：明知為不實之事項而使公務員登載於職務上所掌公文書罪
        ，係就該不實之事項，一經提出，該管公務員即行為之登載，無須為任何之
        審查動作者。本件該收文總登記簿為該管國稅局職務上所掌管之登記類公文
        書，要無疑義，且送件者一經送件時，該管僅係分發予經辦股別，並未加以
        實質之審核，均需為之登載，是所辯自非可採。
    (五)、綜上所述，被告於八十七年五月十八日至財政部北區國稅局桃園分局遞交前
        開十三件報稅資料時，係向承辦人員丁○○表明其為郵差，是來補送早上之
        郵件，且其所繳交之郵件信封正面雖僅貼五元郵資，但卻蓋有掛號專用之郵
        局甲１郵戳，信封背面並貼有郵政公事掛號收據，在在均足表示被告於遞交
        前開報稅資料時，係將該等郵件當做掛號信遞送給財政部台灣省北區國稅局
        桃園分局，惟該等郵件既非公務上所用，亦僅貼有五元郵資，不符掛號信所
        使用之郵資，被告亦未將該等十三件郵件登記於郵局內之掛號函件清單上，
        該等郵件顯非掛號信函，至屬明確，因知，被告明知該等信函並非掛號函件
        ，且其至該管國稅局桃園分局遞送前開函件時，已超過申報最後期限之八十
        七年五月十五日，詎被告欲使該分局之承辦人員誤以為該等郵件係申報人於
        八十七年五月十五日送交至郵局，而以前述方式顯示該等郵件係屬在申報期
        限內遞送至郵局之掛號信件，以免除通憶實業有限公司等十三家公司因逾期
        申報應裁處加徵滯報金暨不足之郵資，且逾期申報，嗣後並將轉嫁於其妻陳
        乙○○，其有圖利之犯意已至明確。復有財政部台灣省北區國稅局桃園分局
        （總收文）掛號信登記簿及掛號清單影本、通憶實業有限公司等十三家公司
        八十六年度營利事業所得稅申報函件（含牛皮紙信封），桃園郵局公務函件
        掛號清單等在卷（均附於偵查卷）可佐，事證明確，被告犯行，洵堪認定。
二、查被告陳某於八十七年五月間，係擔任交通部郵政總局所屬桃園郵局第六支局（
    即桃園縣龜山鄉○○街支局）儲匯、壽險管理員一職，為依據法令從事公務之人
    員，對於非其主管監督之郵政掛號遞送業務，趁其於職務之機會而為，核其所為
    ，係犯貪污治罪條例第六條第一項第五款之對於非主管或監督之事務，利用機會
    圖私人不法利益罪暨刑法第二百十四條之明知為不實之事項而使公務員登載不實
    罪，二罪間具有方法結果之牽連關係，應從一重之前者處斷。又其圖利犯行尚未
    得財犯行，固得依刑法第二十六條前段減輕其刑，惟查貪污治罪條例第六條第一
    項第五款之圖利罪，祇須有圖利之犯行，即為既遂，不以得利為要件（最高法院
    六十七年台上字第三○八五號判例參照），公訴人認係未遂，容有未恰。另被告
    為圖得其妻免於被追罰之利得，基於其等配偶關係，偶因為此，就社會通念觀之
    ，其狀難謂全無得憫恕之情，是依刑法第五十九條規定酌減其刑。爰審酌被告犯
    罪之動機、目的、手段、方式，趁職務之便，進而有減損政府機關對公務處理之
    正確性，並犯罪後之態度等一切情狀，量處如主文所示之刑，並依貪污治罪條例
    第十七條規定，諭知褫奪公權二年。至被告尚未有所得財，無諭知追繳、沒收之
    適用。
據上論斷，應依刑事訴訟法第二百九十九條第一項前段，貪污治罪條例第六條第二項
、第一項第五款、第十七條，刑法第十一條前段、第二百十四條、第五十五條、第五
十九條、第三十七條第二項，判決如主文。
本案經檢察官曾鳳鈴到庭執行職務。
中      華      民      國      八十九      年    一    月    七    日
                                臺灣桃園地方法院刑事第二庭
                                      法  官  黎錦福
右正本證明與原本無異。
如不服本判決，應於判決送達後十日內向本院提出上訴狀( 應附繕本 )，上訴於
臺灣高等法院。
                                    書記官   江世亨
中        華        民        國   八十九   年   一   月    九    日
附論罪科刑依據之法條：
貪污治罪條例第六條：
有左列行為之一者，處五年以上有期徒刑，得併科新臺幣一百萬元以下罰金：
一、意圖得利，抑留不發職務上應發之財物者。
二、募集款項或徵用土地、財物，從中舞弊者。
三、竊取或侵占職務上持有之非公用私有器材、財物者。
四、對於主管或監督之事務，直接或間接圖利者。
五、對於非主管或監督之事務，利用職權機會或身份圖利者。
前項未遂犯罰之。
刑法第二百十四條
明知為不實之事項，而使公務員登載於職務上所掌之公文書，足以生損害於公眾或他
人者，處三年以下有期徒刑、拘役或五百元以下罰金。


司法院資訊處製作；財團法人民間司法改革基金會備份。
